臺灣高等法院民事判決
108年度上易字第1190號
上  訴  人  蔡明策  
訴訟代理人  謝家健律師
被 上訴 人  林祐羽  
訴訟代理人  王敘名律師
上列當事人間請求返還借款事件，上訴人對於中華民國108年5月
17日臺灣桃園地方法院107年度訴字第1601號第一審判決提起上
訴，本院於109年1月7日言詞辯論終結，判決如下：
    主      文
上訴駁回。
第二審訴訟費用由上訴人負擔。
    事實及理由
一、被上訴人主張：兩造於民國101年8月3日結婚，上訴人於同
    年6月間為清償其於婚前購買門牌號碼桃園市○○區○○街000號
    房屋及所坐落土地（下稱系爭房地）所向訴外人蔡秀珍（即
    上訴人胞姊）及胡美子之借款債務，向伊借款新臺幣（下同
    ）220萬元，伊除於同年6月20日匯款90萬元至上訴人開設彰
    化銀行新明分行帳戶外，另先後於102年2月1日、同年9月12
    日分別將100萬元、30萬元匯至蔡秀珍開設中華郵政帳戶（
    全部合稱系爭匯款，後2筆合計130萬元部分稱系爭款項）；
    若非借貸亦係伊以自己財產清償上訴人婚前債務。又倘認系
    爭匯款係為贈與，亦屬伊為使兩造能持續共同居住於系爭房
    地、共同經營婚姻生活及減少家庭財務負擔為目的之附負擔
    或有目的性之贈與，業因兩造於106年7月3日離婚而喪失，
    以107年7月31日民事訴之追加暨準備㈠狀送達為撤銷贈與之
    意思表示等情。爰先位依消費借貸之法律關係或民法第1023
    條第2項規定；備位依民法第419條第2項及不當得利之法律
    關係，求為命上訴人應給付被上訴人220萬元及自107年5月4
    日起至清償日止，按年息5％計算利息之判決。願供擔保請准
    宣告假執行。
二、上訴人則以：被上訴人所匯款項，係考量斯時兩造已論及婚
    嫁，系爭房地作為日後共同居住之處所，並非伊向被上訴人
    借貸用以清償伊因購買及裝潢系爭房地所積欠親友之債務，
    乃係被上訴人所為贈與，無民法第1023條第2項規定適用。
    而系爭房地既為兩造婚後共同居住之房屋，所用以購買房屋
    及裝潢所支付之費用，均屬民法第1003條之1第1項之「家庭
    生活費用」，而非一般個人債務。況兩造於離婚協議書第7
    點已拋棄向對方剩餘財產分配之請求權，兩造已無財產上糾
    紛等語，資為抗辯。
三、原審為上訴人一部勝訴，一部敗訴之判決，即判命上訴人應
    給付被上訴人系爭款項130萬元，及自107年5月4日起至清償
    日止，按年息5％計算之利息，另依兩造聲請分別酌定相當之
    擔保金額宣告准、免假執行，並駁回被上訴人請求上訴人返
    還101年6月20日匯款90萬元及假執行之聲請（被上訴人未聲
    明不服，業已確定，下不贅述）。上訴人就其敗訴部分，提
    起上訴，其上訴聲明：㈠原判決不利上訴人部分廢棄。㈡上開
    廢棄部分，被上訴人在第一審之訴及假執行之聲請均駁回。
    被上訴人答辯聲明：上訴駁回。
四、被上訴人主張其以婚前財產清償上訴人之債務，依民法第10
    23條第2項規定，請求上訴人返還系爭款項等語，為上訴人
    所否認，並以前詞置辯。經查：
  ㈠按夫妻之一方以自己財產清償他方之債務時，雖於婚姻關係
    存續中，亦得請求償還，民法第1023條第2項定有明文。又
    修正後之法定財產制，由夫妻各自所有、管理、使用、收益
    及處分自己之財產，故夫妻之一方如以自己之財產清償他方
    之債務時，於民法第1023條第2項明定於婚姻關係中得請求
    償還。而該條既規定夫妻一方清償他方債務者，即使於婚姻
    關係存續中，亦得請求他方償還，舉輕以明重，自無限制離
    婚後，夫妻之一方不得請求他方償還之理。又夫妻之一方依
    本條項規定向他方請求償還代為清償債務時僅須證明其以自
    己財產，清償他方之債務為已足；倘他方抗辯夫妻間另有贈
    與等其他法律關係之特別約定者，自應由他方就該有利之特
    別約定事實負舉證責任（最高法院97年度台上字第943 號判
    決意旨參照）。
  ㈡查系爭房地為上訴人於兩造結婚前之97年間所購買，嗣兩造
    於101年8月3日結婚，被上訴人以婚前財產即解除龍潭農會8
    筆定存，並於解約翌日，先後於102年2月1日匯款100萬元、
    同年9月12日匯款30萬元予蔡秀珍，乃代上訴人清償其於婚
    前購屋而積欠蔡秀珍之債務等情，有匯款紀錄、桃園市龍潭
    區農會客戶交易查詢、定期存款金額明細在卷足稽（見原審
    卷第6頁、第114至118頁、本院卷第151頁），且為上訴人所
    不爭執（見原審卷第92頁、本院卷第157頁），足認被上訴
    人主張其以自己婚前財產為上訴人清償婚前所積欠債務，自
    屬可取。
  ㈢上訴人辯稱兩造於離婚協議時已結算並拋棄對對方之剩餘財
    產分配請求權，兩造間已無財產上糾紛云云。惟查依兩造離
    婚協議書上記載：「存款部分：男女雙方之銀行存款均各歸
    各自所有，雙方均不得就此為相互請求。動產部分：1.男女
    雙方婚姻關係存續期間購買之房車...雙方同意該車由女方
    名下所有。2.男女雙方婚姻關係存續期間購買之房車...雙
    方同意該車由男方名下所有。不動產部分：位在桃園市○○區
    ○○街000 號之土地及建物及其附屬，為男方婚前名下財產，
    歸屬男方所有。其他：男女雙方現存之財產及債務，以各自
    名下之財產歸各自所有，各自名下之債務各自理直，與對方
    無關，且雙方同意拋棄對對方剩餘財產分配之請求權」等語
    （見原審卷第17頁），顯見兩造僅約定各自取得於成立離婚
    協議當時名下之財產，並各自負擔斯時名下之債務，另拋棄
    剩餘財產分配請求權；而剩餘財產分配請求權係結算夫妻於
    婚姻關係存續中所生之債權債務關係，上訴人未能舉證證明
    該離婚協議內容有包含被上訴人為其清償婚前債務在內，應
    認上開離婚協議僅限於處理兩造離婚時各自對外之財務關係
    ，及婚姻關係存續期間所剩餘財產差額之分配，並不及於系
    爭款項。故被上訴人對上訴人依民法第1023條第2項之請求
    權，不因已拋棄對上訴人之剩餘財產分配請求權而受有影響
    ，上訴人上開所辯，即非可採。
  ㈣上訴人又辯稱被上訴人係基於贈與而匯付系爭款項云云，為
    被上訴人所否認，依首開說明，應由上訴人就兩造成立贈與
    法律關係負舉證之責。上訴人僅稱兩造每月薪資所得扣除基
    本開銷，將剩餘所得存入被上訴人名義之合作金庫帳戶，累
    計至102年9月12日止共181.5萬元，至105年7月18日止共318
    .5萬元，理應有能力償還其因購買、裝潢系爭房地向親友借
    貸之債務，自無須請求被上訴人代償，且被上訴人以其婚前
    存款而不用婚姻關係存續期間儲蓄存款，代上訴人清償前開
    債務，除贈與外，實無其他可能云云，並提出綜合所得稅結
    算申報書、各類所得資料清單共同存款帳戶對帳表、客戶歷
    史資料交易明細表為證（見原審卷第68至88頁），然上開資
    料僅足證明上訴人每月有固定薪資收入，及其銀行帳戶內有
    各項存款及支出，尚不足以證明被上訴人係基於贈與上訴人
    之意思而匯款，況上訴人有無資力核與兩造間有無贈與之合
    意無涉，上訴人既未能舉證以實其說，則其所辯兩造間就系
    爭款項係贈與之法律關係云云，自非可採。
  ㈤上訴人另辯稱被上訴人交付系爭款項係家庭生活費用之負擔
    云云。惟所謂家庭生活費用乃以夫妻為中心而維持家庭生活
    所必要之費用，系爭房地雖為兩造婚後共同居住之處，然係
    上訴人於兩造尚未論及婚嫁前即以個人名義獨自購得，系爭
    款項則為被上訴人於結婚初期以其婚前財產一次性支出，已
    難認係家庭生活費用之負擔，且與上訴人所辯家庭生活基本
    開銷是每個月兩造拿錢出來支付等情不符（見原審卷第52頁
    及背面），上訴人復未能證明兩造曾有系爭款項係用以支付
    家庭生活費用之約定，其所辯亦不足採。
  ㈥從而，被上訴人於婚姻關係存續中，以婚前財產130萬元，清
    償上訴人婚前為購買系爭房地所積欠債務，其依民法第1023
    條第2項規定請求上訴人返還130萬元本息，洵屬有據。又本
    院既認被上訴人依上開請求權所為請求為有理由，自無再審
    酌其基於同一聲明所主張之其餘先位及備位請求權部分，併
    此敘明。
五、綜上所述，被上訴人依民法第1023條第2項之規定，請求上
    訴人給付130萬元及自107年5月4日起至清償日止，按年息5％
    計算之利息，為有理由，應予准許。從而，原審判命上訴人
    如數給付，於法並無不合。上訴意旨指摘原判決不當，求予
    廢棄改判，為無理由，應予駁回。
六、本件事證已臻明確，兩造其餘之攻擊或防禦方法及所提之證
    據，經本院斟酌後，認為均不足以影響本判決之結果，爰不
    逐一論列，併此敘明。
七、據上論結，本件上訴為無理由，依民事訴訟法第449條第1項
    、第78條，判決如主文。
中    華    民    國   109    年    1     月    21    日
                      民事第四庭    
                        審判長法  官  傅中樂
                              法  官  趙伯雄
                              法  官  管靜怡 
正本係照原本作成。
不得上訴。
中    華    民    國    109   年    1     月    21    日
                              書記官  蕭進忠